臺灣臺中地方法院民事判決
109年度家繼訴字第101號
原      告  郭雪琴  
            郭雪英  

共      同
訴訟代理人  蔡其展律師
被      告  郭永欽  


訴訟代理人  張宏銘律師
            胡梅芬  

上列當事人間請求返還特留分事件，本院於民國111年1月11日言
詞辯論終結，判決如下：
    主    文
一、被告應給付原告郭雪琴新臺幣2,159,428元，及自民國109年
    4月10日起至清償日止，按週年利率5%計算之利息。
二、被告應給付原告郭雪英新臺幣2,159,428元，及自民國109年
    4月10日起至清償日止，按週年利率5%計算之利息。
三、訴訟費用由被告負擔。
四、本判決第一項於原告郭雪琴以新臺幣719,810元供擔保後，
    得假執行，但被告如以新臺幣2,159,428元為原告預供擔保
    ，得免為假執行。
五、本判決第二項於原告郭雪英以新臺幣719,810元供擔保後，
    得假執行，但被告如以新臺幣2,159,428元為原告預供擔保
    ，得免為假執行。
    事實及理由
壹、原告起訴主張：被繼承人郭文忠於民國107年7月6日死亡，
    其遺產本應由法定繼承人即張郭美雀、郭美鳳、郭雪琴、郭
    雪英、郭江孟、郭永欽、林振暉、林振生、林秀玲等9人共
    同繼承，被繼承人郭文忠卻於103年11月12日以代筆遺囑（
    下稱系爭遺囑）方式，將其名下如附表編號1至20號所示不
    動產，指定由被告及訴外人郭江孟分別繼承，而指示被告及
    訴外人郭江孟二人應分別給付其他繼承人各新台幣(下同）6
    0萬元。然被繼承人郭文忠之遺產總值高達8389萬9970元，
    扣除遺産稅468萬8728元(含用以抵缴之土地價額313萬9328
    元、存款117萬6908元及被告與郭江孟繳納之37萬2492元)，
    被繼承人郭文忠遺產淨值為7921萬1242元【計算式：8389萬
    9970元-468萬8728元】，而原告2人之特留分均為遺產淨值
    之1/14，故原告2人應分得之遺產特留分價值均為565萬7,94
    5元【計算式：7921萬1,242元÷14】，然被告與郭江孟僅找
    補原告60萬元，顯然已侵害原告之特留分，是原告訴請被告
    以金錢補足原告特留分之不足額，侵害之金額為445萬7945
    元【計算式：565萬7945元-120萬元】，爰類推適用民法第1
    225條規定，對被告行使扣減權。又被告與訴外人郭江孟取
    得被繼承人郭文忠之遺產價值比例為48.44:51.56，是原告
    請求被告應各給付原告郭雪琴、郭雪英215萬9428元【計算
    式：445萬7945元×0.4844】。並聲明：如主文所示。
貳、被告則以：原告提出返還特留分，其權利係概括存在於全數
    遺產上，如有侵害特留分部分即失效力，其因而回復之特留
    分自仍概括存在於所有遺產上。被繼承人郭文忠以遺囑方式
    ，將名下不動產分配給被告及訴外人郭江孟，而被告郭雪琴
    、郭雪英主張返特留分既然存在於所有遺產上，則應以遺產
    取得人即被告及訴外人郭江孟二人均為被告，始為適法，原
    告僅以郭永欽為被告應有違誤。再者，特留分被侵害者所行
    使之扣减權，性質上屬物權之形成權，一經行使，於侵害特
    留分部分即失效力，其因而回復之特留分自仍概括存在於所
    有遺產上，並非轉換為按應繼財產價值計算之金錢。是以，
    原告二人主張被告按應繼財產價值計算金錢，補償渠等不足
    額部分，亦有違誤。並聲明：原告之訴均駁回。如受不利判
    決，被告願供擔保，請准免為假執行。　　　　
參、經行爭點整理程序，到庭當事人同意下列不爭執事項：
一、被繼承人郭文忠於107年7月6日死亡，其繼承人共9人，即郭
    江孟、張郭美雀、郭美鳳、原告2人、被告、林振暉、林振
    生、林秀玲，其中林振暉、林振生、林秀玲為代位繼承人。
    郭江孟、張郭美雀、郭美鳳、原告2人、被告之應繼分均為7
    分之1、林振暉、林振生、林秀玲應繼分均為21分之1。
二、系爭遺囑之真正、有效。依系爭遺囑被告與郭江孟取得被繼
    承人郭文忠遺產之價值比例為48.44：51.56。
三、被繼承人郭文忠遺產價值依國稅局遺產稅核定通知書上（原
    證二）所載金額，及計算特留分金額之基礎數額為7921萬12
    42元（8389萬9970元扣除遺產稅468萬8728元《用以抵遺產稅
    之土地313萬9328元、存款117萬6908元、被告及郭江孟繳納
    之37萬2492元》）。原告特留分為14分之1，故特留分金額為
    565萬7945元（7921萬1242元÷14），扣除被告及郭江孟應各
    找補之60萬元，仍不足445萬7945元。
肆、本院的判斷：
一、按被繼承人之遺囑，定有分割遺產之方法，或託他人代定者
    ，從其所定。遺囑人於不違反關於特留分規定之範圍內，得
    以遺囑自由處分遺產。應得特留分之人，如因被繼承人所為
    之遺贈，致其應得之數不足者，得按其不足之數由遺贈財產
    扣減之。受遺贈人有數人時，應按其所得遺贈價額，比例扣
    減。民法第1165條第1項、第1187條、第1225條分別定有明
    文。又民法第1225條，僅規定應得特留分之人，如因被繼承
    人所為之遺贈，致其應得之數不足者，得按其不足之數由遺
    贈財產扣減之，並未認侵害特留分之遺贈為無效（最高法院
    58年台上字第1279號判決意旨參照），此於遺囑指定應繼分
    或分割方法而侵害特留分時，自應為同一解釋。即對於特留
    分之保障，雖民法第1225條僅規定，當被繼承人之遺贈侵害
    繼承人之特留分時，繼承人得按其不足之數由遺贈財產扣減
    之，對於遺囑指定應繼分或分割方法而侵害特留分時，則無
    明文規定，然法定特留分之規範目的既係保障繼承人之繼承
    權，倘被繼承人得藉由遺囑指定應繼分或指定分割方法為侵
    害，則法定特留分規範即因無法保障而流於空文。是故，應
    認繼承人得類推適用民法第1225條規定，就遺囑指定應繼分
    或分割方法而侵害特留分之部分行使扣減權，但侵害特留分
    之遺囑並非無效。又依民法第1224條規定，特留分，由依第
    1173條算定之應繼財產中，除去債務額算定之。　　
二、經查：
　㈠被繼承人於107年7月6日死亡，配偶已死亡，其繼承人共9人
    ，即郭江孟、張郭美雀、郭美鳳、原告2人、被告、林振暉
    、林振生、林秀玲，其中林振暉、林振生、林秀玲為代位繼
    承人。郭江孟、張郭美雀、郭美鳳、原告2人、被告之應繼
    分均為7分之1，又附表所示之不動產、現金均為被繼承人之
    遺產，被繼承人生前於103年11月12日立有代筆遺囑，指定
    上開不動產部分，依附表所示之方式全部由被告及訴外人郭
    江孟繼承，並由被告與訴外人郭江孟給付其他繼承人各60萬
    元，該二人業已辦妥遺囑繼承登記等情，為兩造所不爭執，
    並有戶籍謄本、繼承系統表、財政部中區國稅局遺產稅核定
    通知書、土地登記公務用謄本、建物登記公務用謄本為證，
    此部分堪認屬實。
  ㈡被繼承人死亡時，所遺如附表所示之遺產，價值合計為8389
    萬9970元，扣除遺産稅468萬8728元(含用以抵缴之土地價額
    313萬9,328元、存款117萬6908元及被告與郭江孟繳納之37
    萬2492元)，被繼承人遺產淨值為7921萬1242元；而原告2人
    之特留分依民法第1223條規定，為其應繼分1/2，即均為1/1
    4，故原告2人特留分金額均為565萬7945元【計算式：7921
    萬1242元÷14】。而被繼承人於103年11月12日立有系爭代筆
    遺囑，將其名下如附表編號1至20所示不動產，指定由被告
    及訴外人郭江孟分別繼承等情，有系爭遺囑在卷可憑。依被
    繼承人系爭遺囑之執行結果，原告2人所能分得遺產之價值
    均為120萬元，顯不足原告特留分之數額，不足之數額為445
    萬7945元【計算式：565萬0000-000萬】。則原告主張被繼
    承人所立遺囑已侵害原告之特留分一節，應為可採。原告類
    推民法第1225條規定，對被告行使特留分扣減權，自屬有據
    。
  ㈢按被繼承人以遺囑為遺產分割方法之指定者，繼承人就遺產
    之分割自應受該遺囑所指定分割方法之拘束，倘被繼承人因
    以遺囑指定遺產分割方法致特留分權利人應得之額不足特留
    分時，特留分扣減權利人固得行使扣減權，然基於尊重被繼
    承人遺願，並為使扣減權行使後之法律關係簡易明確，不得
    再就扣減義務人依遺囑指定分割方法所取得之遺產部分，主
    張有公同共有權存在，而應請求扣減義務人以金錢補足其不
    足額，以此方法保障各繼承人之特留分，而兼及被繼承人遺
    囑及遺願之尊重（參臺灣高等法院110年度家上易字第5號民
    事判決）。本件原告類推民法第1225條規定，對被告行使特
    留分扣減權，並為尊重死者遺願及不動產之完整性，僅請求
    以金錢補足其不足額，自屬有據。被告雖辯原告不得請求金
    錢補償，特留分應概括存於遺產上，然被告已持遺囑辦妥遺
    囑登記，顯然並無與原告公同共有之意，所辯不足為採。又
    按被告與訴外人郭江孟受分配遺產價額比例，被告應返還價
    額215萬9428元（445萬7945元×48.44%）。從而，原告本於
    特留分扣減權之法律關係，請求被告給付其等各215萬9428
    元及起訴狀繕本送達翌日即109年4月10日（109年4月9日送
    達被告居所由其子收受）起至清償日止，按週年利率5%計算
    之利息，為有理由，應予准許。
四、兩造均陳明願供擔保，聲請宣告假執行及免為假執行，經核
    合於法律規定，爰分別酌定相當之擔保金額宣告之。 
五、本件事證已臻明確，兩造其餘攻擊、防禦方法、舉證及聲請
    調查之證據，經審酌後認對於判決結果均無影響，爰不一一
    論駁，末此說明。 
肆、訴訟費用負擔之依據：家事事件法第51條、民事訴訟法第79
    條、第80條之1 。 　
中　　華　　民　　國　　111 　年　　3　　月　　15 　　日
                  家事法庭    法  官  顏銀秋 
以上為正本係照原本作成。
如對本判決上訴，須於判決送達後20日之不變期間內，向本院提
出上訴狀（須附繕本）。如委任律師提起上訴者，應一併繳納上
訴審裁判費。
中　　華　　民　　國　　111 　年　　3 　　月　　15　　日
                              書記官  王綉玟

附表
編號 項目 財產所在 價值金額  依系爭遺囑而受分配之人  1 土地 臺中市○○區○○段00地號   981萬4,855元 郭永欽1/2，郭江孟1/2  2 土地 臺中市○○區○○段00地號   935萬7,671元 郭永欽1/2，郭江孟1/2  3  土地 臺中市○○區○○段00○0地號    94萬6,082元 郭永欽1/2，郭江孟1/2  4 土地 臺中市○○區○○段00○0地號   122萬2,402元 郭江孟  5 土地 臺中市○○區○○段00○0地號   151萬8,504元 郭永欽  6 土地 臺中市○○區○○段00○00地號   946萬7,571元 郭永欽1/2，郭江孟1/2  7 土地 臺中市○○區○○段00地號   313萬9,328元 郭永欽1/2，郭江孟1/2  8 土地 臺中市○○區○○段000地號    73萬6,958元 郭永欽  9 土地 臺中市○○區○○段000○0地號    28萬7,257元 郭永欽 10 土地 臺中市○○區○○段000○0地號    25萬2,351元 郭永欽 11 土地 臺中市○○區○○段000地號   116萬9,022元 郭永欽 12 土地 臺中市○○區○○段000○0地號    47萬7,541元 郭永欽 13 土地 臺中市○○區○○段000○0地號    27萬3,075元 郭永欽 14 土地 臺中市○○區○○段000地號    63萬5,536元 郭永欽 15 土地 臺中市○○區○○段000地號    46萬5,923元 郭永欽 16 土地 臺中市○○區○○段000地號  2,990萬2063元 郭永欽1/2，郭江孟1/2 17 土地 臺中市○○區○○段000地號   707萬8,973元 郭江孟 18 土地 臺中市○○區○○段000地號   539萬2,950元 郭永欽1/2，郭江孟1/2 19 建物 門牌號碼臺中市○○區○○里○○路○段000號    38萬7,700元 郭永欽1/2，郭江孟1/2 20 建物 門牌號碼臺中市○○區○○里○○路0○0號    19萬7,300元 郭永欽1/2，郭江孟1/2 21 存款 大甲區農會   117萬6,908元  備註：附表編號7號之土地及編號21號之存款已用以抵缴遺產